【裁判字號】    89,訴,1807
【裁判日期】    900416
【裁判案由】    清償債務
【裁判全文】
臺灣臺南地方法院民事判決  八十九年度訴字第一八○七號
    原      告    丙○○
    訴訟代理人    乙○○
                              .
                              .
    被      告    甲○○      .
    訴訟代理人    陳清白律師
    複  代理人    楊淑惠律師
右當事人間請求清償債務事件，本院判決如左：
      主      文
原告之訴駁回。
訴訟費用由原告負擔。
      事      實
甲、原告方面：
  一、聲明：求為判決被告應給付原告新台幣（下同）一百五十二萬三千零百九十四
            元，及自民國八十七年八月二日起至清償日止，按年利五釐計算之利息
            ，並按年息百分之二十計算之遲延利息，並按月息二分計算之違約金。
  二、陳述：
      （一）民國八十六年五月十三日，被告向原告借款新台幣三百萬元（日後再給
            付二百萬元），以清償其所有座落台南市○○段六五四、六五四之一、
            六五四之二地號土地上所設定之抵押權債務，並約定利息為月息兩分，
            為避免被告不還錢，聽信代書建議，以土地買賣契約為由，並以前開土
            地作為擔保，設定四百萬元之抵押權，買賣契約書上並有「每月補償賣
            方新台幣六萬元」之記載。
      （二）八十六年七月三十一日，兩造復訂定「補充契約」，被告向原告借款六
            十萬元，約定利息仍為兩分，按月返還五萬元本金及二分之利息，被告
            並開立八十六年九月一日起之支票數張，按月償還。
      （三）右開債務，被告只償還六十萬元本金中之二十萬元及利息，就所約定先
            前一百萬元債務之本金、利息，及其後尚餘四十萬元債務之本金、利息
            ，分文未還，是八十六年八月十四日，被告又向原告借款二百萬元時，
            雙方即約定清償日期為八十七年二月十四日，利息調整為年息百分之五
            ，遲延利息為年息百分之二十，懲罰性違約金按月息二分計算，則原先
            所設定之四百萬抵押權即顯有不足之虞，故於原告交付二百萬當天即八
            十六年九月二日，另行約定「抵押權移轉契約」，將原先四百萬元之抵
            押權提高至六百萬元，然被告仍未依約清償債務。
      （四）本件確為借貸之法律關係無誤，且當時原告因擔心被告賴帳，才又訂定
            買賣契約，藉以土地為擔保。被告右開土地因另欠債務遭他抵押權人查
            封拍賣，原告亦為抵押權人，遭法院強制分配，經鈞院以八十六年執字
            第一六五七一號強制執行分配結果，原告僅受償三百三十六萬八千五百
            零八元，尚餘一百五十二萬三千零九十四元及自八十七年八月二日起計
            算之利息、違約金迄未清償，為此爰依消費借貸之法律關係，請求被告
            給付全部借款、利息及違約金。
      （五）兩造雙方當時本意即在於「借貸」，並非買賣關係，原告因擔心被告賴
            帳，才又訂定買賣契約，以土地為擔保，縱認有買賣契約存在，亦僅可
            視為係原告之請求權競合之問題，即原告可行使借款之返還請求權，抑
            或買賣契約請求履行之權利。
  三、證據：提出本院八十六年度執字第一六五七一號強制執行金額計算書分配表、
            他項權利證明書、土地抵押權設定契約書、補充契約、不動產買賣契約
            書各一份為證。
乙、被告方面：
  一、聲明：原告之訴駁回。
  二、陳述：
      （一）確曾向原告借款三百六十萬元，六十萬元部分並約定每月還本金五萬元
            ，但當初約定借款三百萬元，還順便做買賣，定有契約，訂明如果到期
            無法歸還，就將土地賣給原告，不用再還錢。
      （二）兩造於八十六年五月十三日簽訂不動產買賣契約，約定將被告所有坐落
            台南市○○段六五四、六五四之一、六五四之二號等持分均為一萬分之
            一、七五八之土地出賣予原告，由原告支付三百萬元予訴外人即上開土
            地之先位抵押權人林性、張順吉、黃麗敏作買賣價金，而不另支付賣方
            價款。
      （三）因上開土地實際之價值遠超過三百萬元，被告心有不捨，因此乃在合約
            之其他約定事項欄另載：「賣方每月補償買方新台幣陸萬元，如貳個月
            以上未補償，或逾陸月以上無法償還買方價款新台幣參佰萬元者，買方
            無條件辦理土地所有權移轉登記為買方指定名義人所有，賣方一切過戶
            證件交付買方。賣方付完右款後買方塗銷參佰萬元抵押權，並解除本件
            買賣。」等語，作為買回之條件，惟最後被告終無力買回，因此系爭買
            賣合約始終有效存在。
      （四）買賣合約中記載：「如貳個月以上未補償或逾陸月以上無法償還買方價
            款新台幣參佰萬元者，買方無條件辦理土地所有權移轉登記為買方指定
            名義人所有」之約定，雖因有違民法第八百七十三條第二項「流質契約
            之禁止」之規定，而有無效之危險，但如認此項約定為無效，亦僅僅止
            於此部分之約定而已，並不影響本件買賣契約之效力。
      （五）系爭買賣合約既然有效，買方只得依據買賣關係請求移轉登記，如被告
            因另積欠他人債務而遭拍賣致給付不能使得原告受有損害，原告亦僅得
            依民法第二百二十六條第一項之規定請求損害賠償，不得另依借貸關係
            要求清償。
      （六）原告自承已由參與分配受有三百三十六萬八千五百零八元之清償，以及
            被告自行給付二十萬元之清償，則被告已清償原告三百五十六萬八千五
            百零八元，被告所欠所剩無幾，原告請求給付一百五十二萬三千零九十
            四元顯無理由。
      理      由
一、按訴狀送達後，原告不得將原訴變更或追加他訴，但擴張或減縮應受判決事項之
    聲明者，不在此限，民事訴訟法第二百五十五條第一項第三款定有明文。本件原
    告起訴請求被告給付借款一百八十八萬一千五百二十元，及自八十七年八月二日
    起至清償日止，按年利五釐計算之利息，並按月息二分計算之違約金，嗣變更聲
    明為請求給付借款一百五十二萬三千零九十四元及自八十七年八月二日起至清償
    日止，按年利五釐計算之利息，並按年息百分之二十計算之遲延利息，並按月息
    二分計算之違約金，此為減縮應受判決事項之聲明，依首揭法條之規定，應予准
    許，在此先予敘明。
二、本件原告起訴主張：被告分別於八十六年五月十三日、同年七月三十一日、同年
    八月十四日，向原告借款一百萬元、六十萬元、二百萬元，利息原約定為月息二
    分，於八月十四日改約定清償日期為八十七年二月十四日，利息調整為年息百分
    之五，遲延利息為年息百分之二十，懲罰性違約金按月息二分計算，被告並提供
    伊所有座落台南市○○段六五四、六五四之一、六五四之二地號土地，為原告設
    定抵押權六百萬元，惟被告仍未依約清償債務，原告於右開土地遭他債權人查封
    拍賣時參與分配，得分配款三百三十六萬八千五百零八元，尚餘一百五十二萬三
    千零九十四元及自八十七年八月二日起計算之利息、違約金迄未清償，為此爰依
    消費借貸之法律關係，請求被告返還全部借款、利息及違約金等語。
三、被告則以：兩造於八十六年五月十三日簽訂不動產買賣契約，約定將被告所有坐
    落台南市○○段六五四、六五四之一、六五四之二號等持分均為一萬分之一、七
    五八之土地出賣予原告，由原告支付三百萬元予訴外人即上開土地之先位抵押權
    人林性、張順吉、黃麗敏作買賣價金，而不另支付賣方價款，同時復另約定由被
    告每月補償原告六萬元，被告付完款項後即塗銷抵押權，並解除買賣，作為買回
    之條件，如二個月以上未補償，或逾六月以上無法償還原告價款新台幣三萬元者
    ，被告無條件辦理土地所有權移轉登記為原告指定名義人所有，被告一切過戶證
    件交付原告。是原告只得依據買賣關係請求移轉登記土地所有權，如被告因另積
    欠他人債務而遭拍賣致給付不能，使得原告受有損害，原告亦僅得依民法第二百
    二十六條第一項之規定請求損害賠償，不得另依借貸關係要求清償等語，資為抗
    辯。
四、本件原告主張：被告分別於八十六年五月十三日、同年七月三十一日、同年八月
    十四日，向原告借款一百萬元、六十萬元、二百萬元，利息原約定為月息二分，
    於八月十四日改約定清償日期為八十七年二月十四日，利息調整為年息百分之五
    ，遲延利息為年息百分之二十，懲罰性違約金按月息二分計算，原告已如數給付
    ，被告提供右揭三筆土地設定抵押權登記，嗣此等土地因遭被告其他債權人強制
    執行，原告參與分配，得分配款三百三十六萬八千五百零八元，訂有不動產買賣
    契約書為憑等情，業據其提出本院八十六年度執字第一六五七一號強制執行金額
    計算書分配表、他項權利證明書、土地抵押權設定契約書、補充契約、不動產買
    賣契約書各一份為證，且為被告所不否認，堪信為真實。惟被告拒絕給付，辯稱
    兩造係訂立買賣契約並為買回之約定，則本件首應審究者，為兩造間究係成消費
    借貸關係或是買賣關係？
五、按稱買賣者，謂當事人約定一方移轉財產權於他方，他方支付價金之契約。當事
    人就標的物及其價金互相同意時，買賣契約即為成立，民法第三百四十五條定有
    明文。經查，依兩造所不否認之八十六年五月十三日訂立之不動產買賣契約書記
    載：「四、付價款辦法：1.本日買方（即原告）付壹佰萬元，直接支付先位抵押
    權人，林性、張順吉、黃麗敏利息（至八十六年五月十二日止利息）視為支付價
    款（退還支票五張計肆拾萬元，算參拾萬元）。2.先位抵押權人即日撤銷拍賣查
    封，買方設定抵押權參佰萬元登記後付貳佰萬元價款直接支付先位抵押權人林性
    ，塗銷貳佰萬元抵押權，視為支付價款。3.其他價款由買方直接支付先位抵押權
    人及本人抵押權，不另支付賣方（即被告）價款。十一、甲方（即被告）應於本
    日提出所有權狀，又雙方應提出登記必要之戶籍謄本、印鑑證明書及其他有關文
    件蓋印協同辦理所有權移轉登記。．．本件土地過戶依其他特約事項約定。十四
    、其他特約事項：賣方每月補償買方新台幣陸萬元，如貳個月以上未補償，或逾
    陸月以上無法償還買方價款新台幣參佰萬元者，買方無條件辦理土地所有權移轉
    登記為買方指定名義人所有，賣方一切過戶證件交付買方。賣方付完右款後買方
    塗銷參佰萬元抵押權，並解除本件買賣。」等語，於同年七月三十一日訂立補充
    契約，約定：「賣方甲○○（即被告）買方丙○○（即原告）就八十六年五月十
    三日不動產買契約書訂立補充契約如後一、本日乙方支付甲方新台幣陸拾萬元收
    訖。．．三、對乙方清償參佰陸拾萬元本金及利息完畢時，土地買賣契約取消，
    肆佰萬元抵押權登記塗銷」，並於同年九月二日訂立補充約定：「雙方同意償還
    期間陸個月變更為壹年」等語，參以原告自承：「當時有約定，如果三百萬元無
    法還，原告只要再幫他積欠土地上權人的債務，這筆土地就是我們買的，總數就
    是這筆土地的價金，而這三百六十萬元就是土地的訂金。」、「六十萬也是包括
    在抵押權擔保內，如果三百六十萬本金及利息沒還，土地就要移轉登記給我們，
    但我們被告清地上負擔的債務。」（見本院八十九年十二月二十七日言詞辯論筆
    錄）、「（借款時簽訂的買賣契約書，是否約定如果逾期二月未繳利息，或六個
    月未繳本金，借款之三百萬元就變為買賣價金的一部分？）是的，並約定欠的錢
    就不用還了，他必須無條件將不動產買賣書上標示的三筆不動產移轉登記給我們
    指定之人」（見九十年二月十四日言詞辯論筆錄），是本件係原告向被告買受被
    告所有座落台南市○○段六五四、六五四之一、六五四之二地號土地，總價款除
    原告給付之三百六十萬元訂金之外，包含上揭土地上所負擔之抵押權債務。兩造
    同時約定以被告每月給付六萬元，逾二個月未定期給付六萬元，或逾一年上未清
    償本金為被告移轉土地所有權之停止條件，被告有二個月以上未給付六萬元逾一
    年仍未清償三百六十萬元及約定利息時，停止條件成就，被告即負有移轉土地所
    有權予被告之義務。此外，並約定被告清償三百六十萬元及利息為買賣契約之解
    除條件，即被告清償三百六十萬元後，買賣契約失其效力。經核其約定內容即為
    民法之買賣契約，要與消費借貸契約係當事人約定，一方移金錢或其他代替物之
    所有權於他方，而他方以種類、品質、數量相同之物返還之契約有別。再參以原
    告自承被告嗣後曾協助原告辦理土地所有權移轉登記，因代書告以會與法律之規
    定相抵觸，因而未辦理（見本院九十年三月二日言詞辯論筆錄）等情，足證兩造
    確係成立買賣土地契約之合意。而被告並未依約履行上開給付義務，是系爭買賣
    契約之解除條件未成就，仍為有效。是原告主張兩造係借貸契約之法律關係，要
    難憑採。
六、原告復主張其依買賣契約，得選擇請求被告依借貸或買賣契約履行債務云云，然
    為被告所否認，而觀上開契約所示，原告於被告未依約定期給付六萬元及三百六
    十萬元時，僅得請求被告移轉右開土地所有權，並未約定原告得請求被告給付三
    百六十萬元及約定利息違約金，原告復無法提出其他證據以實其說，是其此部分
    之主張亦難憑採。綜上所述，本件兩造係成立買賣契約之法律關係，而買賣標的
    物若因法院拍賣已陷於給付不能之狀態者，此為原告是否得依買賣契約之法律關
    係向被告請求之問題，要與消費借貸之情形有別。
七、從而，原告依據消費借貸契約之法律關係，請求被告給付一百五十二萬三千零百
    九十四元，及自民國八十七年八月二日起至清償日止，按年利五釐計算之利息，
    並按年息百分之二十計算之遲延利息，並按月息二分計算之違約金，為無理由，
    應予駁回。
八、結論：本件原告之訴為無理由，並依民事訴訟法第七十八條判決如主文。
中      華      民      國    九十      年      四      月    十六    日
                                臺灣臺南地方法院民事第二庭
~B法      官  莊玉熙
右為正本係照原本作成
如對本判決上訴，須於判決送達後廿日內向本院提出上訴狀
中      華      民      國    九十      年      四      月    十六    日
~B法院書記官  許美惠


司法院資訊處製作；財團法人民間司法改革基金會備份。
